ACORDAO-COMPLETO-2513723

ACÓRDÃO 17193/2021 ATA 35/2021 - SEGUNDA CÂMARA

VISTOS, relatados e discutidos estes autos de concessão de aposentadoria de Yasmin Maria Rodrigues Madeira da Costa (XXX.133.507-XX) , vinculada ao Tribunal Regional Federal da 2ª Região, submetido, para fins de registro, à apreciação do Tribunal de Contas da União
ACORDAM os Ministros do Tribunal de Contas da União, reunidos em Sessão da Segunda Câmara, diante das razões expostas pelo Relator, nos termos dos arts. 71, inciso III, da Constituição Federal, 1º, inciso V, e 39, inciso II, da Lei 8.443/1992, e 260 a 262, do Regimento Interno do Tribunal de Contas da União, em
9.1. considerar ilegal o ato de concessão de aposentadoria de Yasmin Maria Rodrigues Madeira da Costa (XXX.133.507-XX) e negar-lhe registro;
9.2. dispensar o ressarcimento das quantias indevidamente recebidas de boa-fé, consoante o Enunciado nº 106 da Súmula de Jurisprudência do TCU;
9.3. determinar ao gestor de pessoal do Tribunal Regional Federal da 2ª Região que:
9.3.1. suprima a parcela de "quintos" incorporada aos vencimentos de aposentadoria da servidora aposentada, em razão da ocupação de função inerente à estrutura remuneratória do cargo efetivo de Analista Judiciário, Especialidade Execução de Mandados, em contrariedade à jurisprudência do TCU (Acórdão 1757/2021-TCU-Primeira Câmara e 2.443/2021-1ª Câmara, ambos da relatoria do Ministro Walton Alencar Rodrigues) ;
9.3.2. emita novo ato de aposentadoria da interessada, livre da irregularidade apontada, disponibilizando-os a este Tribunal, por meio do Sistema e-Pessoal, nos termos e prazos fixados na IN-TCU 78/2018;
9.4. no prazo de trinta dias, contados da ciência, disponibilize a este Tribunal, por meio do Sistema e-Pessoal, comprovante da data em que a interessada tomou conhecimento deste Acórdão, conforme art. 21, inciso I, da IN-TCU 78/2018;
9.5. determinar à Secretaria de Fiscalização de Pessoal (Sefip) que monitore o cumprimento da determinação ora expedida, representando ao Tribunal, em caso de irregularidades;
9.6. dar ciência deste Acórdão ao órgão responsável pela concessão, informando que o teor integral da deliberação poderá ser obtido no endereço eletrônico www.tcu.gov.br/acordaos.

APOSENTADORIA, da unidade emissora Tribunal Regional Federal da 2ª  Região, enviados ao TCU pela unidade de controle interno SECRETARIA ESPECIAL DE CONTROLE INTERNO/TRF 2ª REGIÃO - JF para fins de análise e julgamento.

Segunda Câmara

Tribunal Regional Federal da 2ª Região.

3. Interessados/Responsáveis:
3.1. Interessado: Yasmin Maria Rodrigues Madeira da Costa (XXX.133.507-XX).

13.1. Ministros presentes: Bruno Dantas (Presidente), Augusto Nardes, Aroldo Cedraz e Raimundo Carreiro (Relator).
13.2. Ministros-Substitutos presentes: Marcos Bemquerer Costa e André Luís de Carvalho.

RAIMUNDO CARREIRO

Trata-se de ato de concessão inicial de aposentadoria exarado pelo Tribunal Regional Federal da 2ª Região e submetido à apreciação do Tribunal de Contas da União para fins de registro. 
2.	Transcrevo a seguir, com ajustes de forma, a instrução produzida pela Secretaria de Fiscalização de Pessoal (Sefip) à peça 5, chancelada pelo dirigente da Unidade (peça 6) a qual propôs considerar o ato legal e conceder-lhe registro, e que recebeu parecer divergente do Ministério Público junto ao TCU/MP-TCU, em cota simples, na pessoa do Procurador Rodrigo Medeiros de Lima (peça 7) :
"INTRODUÇÃO 
1.	Trata-se de ato inicial de aposentadoria, submetido, para fins de registro, à apreciação do Tribunal de Contas da União (TCU) , de acordo com o art. 71, inciso III, da Constituição Federal.  O ato foi cadastrado e disponibilizado ao TCU por intermédio do Sistema e-Pessoal, na forma do art. 2º e 4º da Instrução Normativa TCU 78/2018. 
2.	O ato desse processo pertence às seguintes unidades: 
2.1.	Unidade emissora: Tribunal Regional Federal da 2ª Região. 
2.2.	Unidade cadastradora:  Tribunal Regional Federal da 2ª Região. 
2.3.	Subunidade cadastradora: TRIBUNAL REGIONAL FEDERAL DA 2ª REGIÃO - SERVIDORES APOSENTADORIAS E PENSÕES. 
EXAME TÉCNICO 
Procedimentos aplicados 
3.	Os procedimentos para exame, apreciação e registro de atos de pessoal encontram-se estabelecidos na Instrução Normativa TCU 78/2018 e na Resolução TCU 206/2007. Essas normas dispõem que os atos de pessoal disponibilizados por meio do e-Pessoal devem ser submetidos previamente a críticas automatizadas, com base em parâmetros predefinidos. 
4.	As críticas das informações cadastradas na etapa de coleta do ato foram elaboradas e validadas levando-se em conta as peculiaridades de cada ato. Os itens verificados nessa etapa são inerentes a dados cadastrais, fundamentos legais, mapa de tempo, ficha financeira, assim como eventuais ocorrências de acumulação. Trata-se de verificações abrangentes, minuciosas e precisas e sem a necessidade de ação humana e, portanto, menos suscetível a falhas. As críticas aplicadas estão discriminadas no sistema, no Menu e-Pessoal, opção "Crítica", que podem ser acessadas mediante concessão de perfil específico a servidores do TCU responsáveis pela análise. 
5.	Além das críticas automatizadas, há verificação humana adicional no caso de haver alertas do sistema ou informações não formatadas, como esclarecimentos do gestor ou do controle interno.   
6.	As críticas também consideram os registros do Sistema Integrado de Administração de Recursos Humanos (Siape) . O Siape disponibiliza informações atualizadas sobre as parcelas que integram os proventos, diferentemente, portanto, do e-Pessoal, que informa as parcelas no momento do registro do ato.  
7.	Essa confrontação com o Siape fornece uma visão atual e verdadeira da situação, o que permite descaracterizar irregularidades e inconsistências que, embora constantes do e-Pessoal, já foram corrigidas. 
8.	As verificações detectadas no ato encontram-se discriminadas na aba de pendências do ato no sistema e-Pessoal, bem como no espelho do ato contemplado por esta instrução. 
Exame das Constatações 
9.	Ato: 64690/2020 - Interessado: YASMIN MARIA RODRIGUES MADEIRA DA COSTA - CPF: XXX.133.507-XX 
9.1. 	Parecer do Controle Interno: considerar o ato Legal. 
9.2. 	Constatações e análises:  
9.2.1. Ato e-Pessoal em substituição a ato Sisac devolvido de acordo com comunicado da presidência do TCU. Data de encaminhamento do ato Sisac ao TCU: 19/12/2016 
a.	Justificativa do Gestor de Pessoal: Não há. Verificação efetuada no âmbito do TCU. 
b.	Análise do Controle Interno:  Não há. Verificação efetuada no âmbito do TCU. 
c.	Análise da Equipe Técnica: Legal 
Ato em substituição a ato SISAC devolvido com entrada original no TCU na data de 19/12/2016. 
9.2.2. Houve o registro de pelo menos uma rubrica com 'Denominação para análise pelo TCU = Vantagem de caráter pessoal (126065 - PROVENTO PROVISÓRIO VPNI 05 LEI 9527/97 (Vantagem de caráter pessoal - Incorporação de quintos/décimos de função) - R$ 3.434,43) . 
a.	Justificativa do Gestor de Pessoal: Não há. Verificação efetuada no âmbito do TCU. 
b.	Análise do Controle Interno:  Não há. Verificação efetuada no âmbito do TCU. 
c.	Análise da Equipe Técnica: Legal 
Incorporação de 5/5 de FC-5 em decorrência do exercício de função em data anterior a 8/4/1998. A aludida incorporação de quintos/décimos está em consonância com os critérios fixados nas Leis 8.911/1994 e 9.624/1998, com a jurisprudência deste Tribunal (Decisão 925/1999-Plenário, de relatoria do Ministro Walton Alencar, e Acórdão 731/2003-TCU-Plenário e 732/2003-Plenário, ambos de relatoria do Ministro Guilherme Palmeira) , e com a decisão do Supremo Tribunal Federal no RE 638.115/CE. 
9.3.	O quadro resumo de ocorrências e, quando for o caso, o detalhamento da norma legal e da jurisprudência para as inconsistências acima elencadas encontra-se no anexo II dessa instrução.  
9.4.	Encaminhamento do ato:  
9.4.1. Considerar LEGAL e conceder o registro do ato de YASMIN MARIA RODRIGUES MADEIRA DA COSTA. 
CONCLUSÃO 
10. A abrangência e a profundidade das verificações levadas a efeito fundamentam convicção de que o ato 64690/2020 pode ser apreciado pela legalidade, em razão de não terem sido encontradas irregularidades no ato, de acordo com o item Exame das Constatações desta instrução. 
PROPOSTA DE ENCAMINHAMENTO 
11.	Ante o exposto, com fundamento no art. 71, inciso III, da Constituição Federal, no art. 1º, inciso V, e art. 39, incisos I e II, da Lei 8.443/1992, no art. 260 do Regimento Interno do Tribunal de Contas da União, propõe-se:  
11.1. Considerar LEGAL e conceder o registro do ato inicial da aposentadoria de YASMIN MARIA RODRIGUES MADEIRA DA COSTA". 
3.	O Ministério Público junto ao TCU emitiu pronunciamento divergente, em cota singela, na pessoa do Procurador Rodrigo Medeiros de Lima, litteris:
"Trata-se da análise do ato inicial da aposentadoria de Yasmin Maria Rodrigues Madeira da Costa, no cargo de Analista Judiciário, especialidade Oficial de Justiça - Avaliador Federal, emitido pelo Tribunal Regional Federal da 2ª Região (peça 3) . 
2.	Após análise do ato, a Sefip propôs a legalidade e registro por entender que a incorporação de quintos/décimos está em consonância com os critérios fixados nas Leis 8.911/1994 e 9.624/1998, com as jurisprudências do TCU, e do Supremo Tribunal Federal (STF) , no Recurso Extraordinário (RE) 638.115 (peças 5-6) . 
3.	Todavia, observa-se no ato o pagamento da parcela de vantagem pessoal nominalmente identificada (VPNI) relativa à incorporação de cinco quintos (5/5) da FC-5 - Executante de Mandados. Ocorre que a interessada ocupava o cargo de Analista Judiciário - Oficial de Justiça - Avaliador Federal, atual "Execução de Mandados" e, segundo o entendimento do Tribunal, a FC-5, nesse caso, não possui natureza de função de confiança, pois era paga a todos os ocupantes do referido cargo. Assim, não poderia dar ensejo à incorporação de quintos. 
4.	É nesse sentido o enunciado da jurisprudência selecionada do TCU no Acórdão 1738/2021-TCU-Primeira Câmara: "É indevida a incorporação de quintos decorrente de gratificação ou função comissionada (GRG, FC 5, GAE) devida exclusivamente aos ocupantes do cargo de Analista Judiciário, especialidade Oficial de Justiça Avaliador. Independentemente do nome, a vantagem paga em razão do exercício das atribuições típicas do cargo não gera a incorporação de quintos, pois não tem a natureza de função de confiança, cuja investidura depende de escolha por parte da autoridade e cuja exoneração pode se dar ad nutum". 
5.	Ademais, a interessada recebe a parcela de quintos de FC-5 de forma cumulativa com a Gratificação de Atividade Externa (GAE) , em desacordo com a jurisprudência do Tribunal, a exemplo do Acórdão 13347/2021-TCU-Primeira Câmara, que restou assim sumariado (grifos inseridos) : 
APOSENTADORIA. SERVIDORES DO PODER JUDICIÁRIO. OFICIAL DE JUSTIÇA. FC5. EXAME DA NATUREZA JURÍDICA DA VANTAGEM PAGA INDISTINTAMENTE A TODOS OS OCUPANTES DO CARGO. PAGAMENTO CUMULATIVO DE "QUINTOS" DESSA FUNÇÃO COM A GAE. BIS IN IDEM. CONSIDERAÇÕES SOBRE A MATÉRIA. INCORPORAÇÃO DE "QUINTOS" APÓS 1998. IMPOSSIBILIDADE. PRECEDENTE DO STF. ILEGALIDADE. NEGATIVA DE REGISTRO. DETERMINAÇÕES. 
6.	Em razão do exposto, este representante do Ministério Público de Contas da União opina pela ilegalidade e negativa de registro do ato em apreço, observando que ele foi originalmente enviado ao TCU em 19/12/2016, de modo que pode ser apreciado, uma vez que ainda não houve o decurso do prazo de cinco anos fixado pelo STF, no âmbito do RE 636.553, para a apreciação dos atos sujeitos a registro, contados da chegada dos atos ao Tribunal.
É o relatório.

não há

Procurador Rodrigo Medeiros de Lima.

APOSENTADORIA. PROPOSTA PELA LEGALIDADE. PROPOSTA DO MP/TCU PELA ILEGALIDADE EM RAZÃO DE PERCEPÇÃO IRREGULAR DE QUINTOS: FUNÇÃO INERENTE AO CARGO DE OFICIAL DE JUSTIÇA AVALIADOR. ENTRADA DO REGISTRO DO ATO NO TCU HÁ MENOS DE CINCO ANOS: DESNECESSIDADE DA APLICAÇÃO DO PROCEDIMENTO DE CONTRADITÓRIO. ILEGALIDADE DO ATO. NEGATIVA DE REGISTRO. DETERMINAÇÕES.

APOSENTADORIA (APOS)

Secretaria de Fiscalização de Integridade de Atos e Pagamentos de Pessoal e de Benefícios Sociais (Sefip).

Relato o presente processo em razão de sorteio realizado nos termos do art. 13 da Resolução TCU 175/2005 (peça 1) .
2.	Em exame ato de concessão inicial de aposentadoria de Yasmin Maria Rodrigues Madeira da Costa, servidora aposentada do Tribunal Regional Federal da 2ª Região, no cargo de Analista Judiciário, Especialidade Oficial de Justiça Avaliador.
3.	Conforme visto no Relatório antecedente, a Sefip manifestou-se pela legalidade do ato e pela concessão do respectivo registro por entender que a incorporação de quintos/décimos está em consonância com a legislação de regência (Leis 8.911/1994 e 9.624/1998) e a jurisprudência do TCU (Decisão 925/1999-Plenário, relator Ministro Walton Alencar, e Acórdão 731/2003-TCU-Plenário e 732/2003-Plenário, ambos de relatoria do Ministro Guilherme Palmeira) e do Supremo Tribunal Federal (RE 638.115/CE.
4.	 O Ministério Público junto ao TCU dissentiu do encaminhamento proposto, em razão de que o recebimento da verba de quintos/décimos decorre da ocupação de função inerente à estrutura remuneratória do cargo efetivo de Analista Judiciário, Especialidade Execução de Mandados (antigo Oficial de Justiça Avaliador) , o que torna ilegal a incorporação dos quintos ou o mesmo o eventual pagamento da "opção" decorrente da aludida função, consoante a jurisprudência do TCU. 
5.	Acompanho a manifestação do Ministério Público junto ao TCU, para considerar ilegal o referido ato de aposentação e negar-lhe o registro. 
6.	A incorporação da vantagem de quintos pelo exercício de função inerente à estrutura remuneratória do cargo efetivo (Analista Judiciário - Execução de Mandados) , é circunstância que torna ilegal o referido pagamento, consoante jurisprudência desta Corte consolidada, dentre outros, nos Acórdãos 1.757/2021 e 2.443/2021, ambos da Primeira Câmara e da relatoria do Ministro Walton Alencar Rodrigues, e do Acórdão 1616/2021-TCU-Primeira Câmara, relator o Ministro Vital do Rêgo, cujas ementas transcrevo:
Aposentadoria. Consultor legislativo. Incorporação de quintos em decorrência da ocupação de função inerente ao cargo efetivo. Impossibilidade. Pagamento da vantagem denominada "opção" oriunda do art. 2º da Lei 8.911/1994, em decorrência da ocupação de função inerente ao cargo efetivo. Impossibilidade. Afronta ao regramento estabelecido no art. 40, § 2º, da constituição federal, com a redação dada pela EC 20/1998. Ilegalidade. Negativa de registro. Determinações. (Acórdão 1757/2021-TCU-Primeira Câmara) 
Aposentadoria. Parcela incorporada a título de "quintos". Vantagem inerente à estrutura remuneratória do cargo efetivo. Impossibilidade de incorporação. Pagamento cumulativo de quintos dessa função com a GAE. Bis in idem. Ilegalidade. (Acórdão 2443/2021-TCU-Primeira Câmara) 
É indevida a incorporação de quintos decorrente de gratificação ou função comissionada (GRG, FC 5, GAE) devida exclusivamente aos ocupantes do cargo de Analista Judiciário, especialidade Oficial de Justiça Avaliador. Independentemente do nome, a vantagem paga em razão do exercício das atribuições típicas do cargo não gera a incorporação de quintos, pois não tem a natureza de função de confiança, cuja investidura depende de escolha por parte da autoridade e cuja exoneração pode se dar ad nutum (Acórdão 1616/2021-TCU-Primeira Câmara) 
7.	Destaco ainda que o referido ato foi originalmente enviado ao TCU em 19/12/2016, antes de ser devolvido de acordo com comunicado da Presidência do TCU, e reenviado em 3/11/2020 (peça 3, p. 1) , portanto há menos de cinco anos, motivo pelo qual não se faz necessário aplicar o procedimento do contraditório e da ampla defesa determinado pelo Acórdão 587/2011-TCU-Plenário. Entretanto, encareço que no caso presente, o prazo de cinco anos do ato originalmente encaminhado exaure-se em 19/12/2021.
8.	Conforme é praxe em hipóteses da espécie, dispenso a devolução dos valores recebidos de boa-fé, nos termos do Enunciado 106 da Súmula de jurisprudência deste Tribunal.   
9.	À luz dessas considerações, acolho a proposta de encaminhamento da unidade técnica, no sentido de considerar ilegal e negar registro ao ato de aposentadoria ora apreciado.
10.	Do exposto, VOTO por que seja aprovado o Acórdão que ora submeto a este Colegiado.
TCU, Sala das Sessões Ministro Luciano Brandão Alves de Souza, em 5 de outubro de 2021.
RAIMUNDO CARREIRO 
Relator